臺灣高等法院刑事判決
109年度上易字第2488號
上  訴  人  臺灣桃園地方檢察署檢察官
被      告  李寶華


上列上訴人因被告違反毒品危害防制條例案件，不服臺灣桃園地
方法院109年度簡上字第473號，中華民國109年10月28日第一審
判決（聲請簡易判決處刑案號：臺灣桃園地方檢察署108 年度毒
偵字6386號），提起上訴，本院判決如下：
    主  文
上訴駁回。
    理  由
一、聲請簡易判決處刑書意旨略以：被告李寶華前因施用毒品案
    件，經臺灣桃園地方檢察署檢察官以107 年度毒偵字第1740
    號為附命完成戒癮治療之緩起訴處分，並於民國107 年7 月
    24日確定。詎仍不知悔改，於上開緩起訴處分確定後5 年內
    ，基於施用第二級毒品甲基安非他命之犯意，於108 年11月
    4 日下午2 時20分許，在桃園市桃園區桃園火車站前某網路
    咖啡廳之廁所內，以將甲基安非他命置入玻璃球內燒烤後吸
    食其煙霧之方式，施用第二級毒品甲基安非他命1 次，嗣於
    108 年11月4 日下午2 時55分許，在桃園市平鎮區金陵路與
    環南路交岔路口為警查獲，並扣得未施用完之第二級毒品甲
    基安非他命1 包（純質淨重12.4325 公克）。因認被告涉犯
    毒品危害防制條例第10條第2項之施用第二級毒品罪嫌。
二、原判決意旨略以：本件被告前於107 年間，因施用毒品案件
    ，經臺灣桃園地方檢察署檢察官以107 年度毒偵字第1740號
    為「附命緩起訴」，然尚未完成戒癮治療，該緩起訴即遭檢
    察官撤銷之，此有卷附臺灣高等法院被告前案紀錄表可參，
    被告其後雖有因施用毒品案件經法院判處罪刑確定及執行完
    畢之情形，但此後迄今並無再受觀察、勒戒或強制戒治等保
    安處分之裁判及執行，期間亦未受「附命緩起訴」，有臺灣
    高等法院被告前案紀錄表在卷可憑。被告於本件行為前3 年
    內既未經觀察、勒戒及完成戒癮治療，依照前揭說明，本案
    檢察官之起訴，因法律修正之情事變更，致欠缺訴追條件，
    應依刑事訴訟法第303 條第1 款規定，為公訴不受理之判決
    ，原判決未及適用修正後之現行毒品危害防制條例規定，而
    為施用毒品有罪及科刑之宣告，尚有未當，自應由本院將原
    判決撤銷，逕為公訴不受理之第一審判決，並不經言詞辯論
    為之等語。
三、檢察官上訴意旨略以：
　㈠被告李寶華於107年3月5日之施用毒品行為，前經臺灣桃園地
    方檢察署檢察官以107年度毒偵字第1740號為緩起訴處分確
    定（民國107年7月24日確定），命被告應於107年7月24日至
    108年7月23日至居善醫院，接受毒品減害替代療法之自費門
    診及心理輔導治療，惟被告於緩起訴期間內（107年7月24日
    起，至109年1月23日止），未完成戒癮治療，且復因犯施用
    毒品案件，於108年6月22日為警查獲，有違緩起訴處分條件
    而未完成戒癮治療，由臺灣桃園地方檢察署檢察官於108年9
    月18日以108年度撤緩字第648號撤銷緩起訴處分確定等情，
    有被告刑案資料查註紀錄表及緩起訴處分、撤銷緩起訴處分
    書可參，被告事實上既已接受等同「觀察、勒戒」之處遇，
    被告本次於108年11月4日之施用毒品行為，既係於108年9月
    18日撤銷緩起訴處分公告後3年內所為，因其事實上既已接
    受等同「觀察、勒戒」之處遇，自應由檢察官逕行起訴，並
    無再次聲請法院裁定「觀察、勒戒」之必要（臺灣高等法院
    暨所屬法院105年法律座談會刑事類提案第30號決議參照）
    。
　㈡原審以前述理由逕為諭知不受理判決，違反現行有效施行之
    毒品危害防制條例第24條第2項「前項緩起訴處分，經撤銷
    者，檢察官應依法追訴」明文規定，並不符最高法院100年
    度第1次刑事庭會議決議及104年度第2次刑事庭會議決議、
    臺灣高等法院109年度毒抗字第140號裁定、109年度上訴字
    第2570號判決等意旨。是原審認事用法尚嫌未洽，請撤銷原
    判決，更為適當合法之判決云云。
四、起訴之程式違背規定者，應諭知不受理之判決，並得不經言
    詞辯論為之，刑事訴訟法第303條第1款、第307條分別定有
    明文。而施用第一、二級毒品為犯罪行為，毒品危害防制條
    例第10條設有處罰規定，施用第一、二級毒品者，本應科以
    刑罰。惟毒品危害防制條例於87年修訂施行後，對於施用毒
    品者肯認具有「病患性犯人」之特質，基於刑事政策，對合
    於一定條件之施用者，依同條例第20條之規定，施以觀察、
    勒戒及強制戒治之保安處分，嗣於97年4月30日修正公布第2
    4條，同年10月30日施行後，對於犯施用第一、二級毒品罪
    者，進入司法程序之戒癮治療方式，係採取第20條第1項、
    第2項規定「觀察、勒戒或強制戒治」及第24條第1 項所定
    「附命完成戒癮治療之緩起訴處分」（下稱「附命緩起訴」
    ）雙軌制。該條例於109年1月15日又修正公布第20條第3項
    及第23條第2項，同年7月15日施行，依同條例第35條之1第1
    、2款規定，犯第10條之罪者，不論其行為係在新法施行生
    效前或施行生效後所為，均應依新法規定處理。而依修正之
    同條例第20條第3項規定，犯第10條之罪於觀察、勒戒或強
    制戒治執行完畢釋放後，3年後再犯者，適用同條第1、2項
    （即應先觀察勒戒或強制戒治）之規定，法條規定既以「觀
    察、勒戒或強制戒治執行完畢釋放」作為起算之基準時點，
    若觀察、勒戒等處遇尚未執行完畢，即無從起算該「3年」
    期間。而過去實務雖以「附命緩起訴」後，5年內（新法修
    正為3年）再犯施用第一、二級毒品者，因事實上已接受等
    同「觀察、勒戒」處遇，依毒品危害防制條例第23條第2項
    之相同法理，逕行提起公訴，無重為觀察、勒戒必要（最高
    法院104年度第2次刑事庭會議）。但行為人雖經檢察官為「
    附命緩起訴」，若未完成戒癮治療，即難與已接受「觀察、
    勒戒或強制戒治『執行完畢』」之處遇等同視之（最高法院10
    9年度台非字第76、77號判決意旨參照），即無從起算該「3
    年」期間。依修正後毒品危害防制條例第23條第2項係以「
    觀察、勒戒或強制戒治執行完畢釋放後，3年內再犯」為其
    追訴條件，倘行為人前未曾接受觀察、勒戒等處遇，自無從
    適用該規定予以處罰追訴，仍應適用修正後毒品危害防制條
    例第20條第1項規定辦理（並參照最高法院109年度台上大字
    第3536號提案裁定之肯定說見解及撤銷提案裁定之理由）。
五、經查：
　㈠本案被告前因施用毒品案件，經臺灣桃園地方檢察署檢察官
    以107 年度毒偵字第1740號為附命完成戒癮治療之緩起訴處
    分確定，嗣被告於緩起訴期間內，未完成戒癮治療，且復因
    犯施用毒品案件，於108年6月22日為警查獲，有違緩起訴處
    分條件而未完成戒癮治療，而遭同署檢察官以108年度撤緩
    字第648號撤銷前揭緩起訴處分確定，並以108 年度撤緩毒
    偵字第634號聲請簡易判決處刑，並經原審以109年度桃簡字
    第13號 判決判處有期徒刑2月確定，此有本院被告前案紀錄
    表在卷可憑（見本院卷第29頁至第35頁）。被告前案既然未
    完成戒癮治療，不能認事實上已接受過等同「觀察、勒戒或
    強制戒治『執行完畢』」釋放之處遇，難認其已經受勒戒、戒
    治完畢或等同於該程序之戒癮治療完畢後3年內再犯。且依
    被告之前案紀錄，其未曾接受觀察、勒戒或強制戒治之執行
    ，揆諸上揭說明，即不得依該條例第23條第2項規定逕行追
    訴處罰。檢察官上訴意旨雖執前詞而指摘原判決不當云云，
    惟被告前案所受附命緩起訴處分業經撤銷，其戒癮治療並未
    完成，自無從解為等同觀察、勒戒等處遇已執行完畢，是上
    訴意旨與修正後毒品危害防制條例第23條第2項之規定不合
    。又本案乃緩起訴處分經撤銷後另犯之他案，並非檢察官曾
    經緩起訴處分後撤銷之「撤緩毒偵」案，從而上訴意旨所提
    依該條例第24條第2項之規定依法訴追云云，亦有誤會，且
    本案亦與修正後之第24條已否施行無涉。
　㈡綜上所述，檢察官就本件被告施用毒品案，依修正前毒品危
    害防制條例規定聲請簡易判決處刑，起訴程序固未違背當時
    規定，然依新修正之毒品危害防制條例規定，已不得追訴，
    是檢察官之起訴，已因法律修正之情事變更，致欠缺訴追條
    件，其起訴程序已違背規定，故檢察官逕予聲請簡易判決處
    刑，原審適用新法，並考量法院無從替代檢察官逕為上開合
    義務性之裁量處遇，而諭知不受理之判決，核無違法不當之
    處。檢察官上訴指摘原判決不當，為無理由，本案不經言詞
    辯論，予以駁回。
據上論斷，應依刑事訴訟法第368條、第372條，判決如主文。
中　　華　　民　　國　　110 　年　　1 　　月　　21　　日
                  刑事第七庭    審判長法　官  孫惠琳
　　　　　　　　　　　　　　　　　　　法　官  張育彰
　　　　　　　　　　　　　　　　　　　法　官  王惟琪
以上正本證明與原本無異。
不得上訴。
                                      書記官  簡偉閔
中　　華　　民　　國　　110 　年　　1 　　月　　21　　日